【裁判字號】    95,易,1848
【裁判日期】    951101
【裁判案由】    妨害名譽
【裁判全文】
臺灣臺中地方法院刑事判決              95年度易字第1848號
公  訴  人  臺灣臺中地方法院檢察署檢察官
被      告  乙○○
選任辯護人  陳宏盈律師
上列被告因妨害名譽案件，經檢察官提起公訴（95年度偵字第
12456號），本院判決如下：
    主  文
乙○○無罪。
    理  由
一、公訴意旨略以：被告乙○○與甲○○於民國93年7月間，共
    同成立址設臺中市○區○○路3段318號5樓之康傳生技有限
    公司 (下稱康傳公司)，由被告負責北部地區之營運，甲○
    ○負責中南部之營運，2人因經營理念不同，致發生爭執，
    被告竟意圖散布於眾，於94年11月28日，在其位於臺北市○
    ○路○段24巷32號1樓住處，撰寫內容為「親愛的客戶: 您好
    ！非常感謝您長期對康傳生技有限公司的愛護與支持，茲因
    康傳成立迄今，營運遲遲無法正常建立完善、正確之行政財
    務及倉管資料系統，負責人甲○○君：一、藉職務之便，侵
    占公司產品之專利權。二、委請股東對外週轉之短期借款拒
    絕清償。三、公司成立至今無法提供任何會計帳冊、資產負
    債表、損益表、亦遲遲未依94年2月股東會、主管會議，將
    臨時寄存於甲○○大甲住所之倉庫遷移至總公司，暨提供不
    實之庫存。四、客戶之票據不能提供明確之流向。」等不實
    事項之通告，並於94年11月29日委由其不知情之妻龔文娟至
    臺北市臺北橋郵局以大宗郵件方式，寄發散布上開書函予康
    傳公司位於全省含臺中縣市各地之客戶，致生損害於甲○○
    之名譽，因認被告涉犯刑法第310條第2項加重誹謗罪嫌。
貳、按犯罪事實應依證據認定之，無證據不得認定其犯罪事實；
    又不能證明被告犯罪或其行為不罰者，應諭知無罪之判決，
    刑事訴訟法第154條第2項、第301條第1項分別訂有明文。次
    按認定不利於被告之事實，須依積極證據，苟積極證據不足
    為不利於被告事實之認定時，即應為有利於被告之認定，更
    不必有何有利之證據；且認定犯罪事實所憑之證據，雖不以
    直接證據為限，間接證據亦包括在內，然而無論直接或間接
    證據，其為訴訟上之證明，須於通常一般人均不致有所懷疑
    ，而得確信為真實之程度者，始得據為有罪之認定（最高法
    院30年上字第816號、76年台上字第4986號等判例意旨參照
    ）。
參、公訴人之舉證及被告之答辯：
一、公訴人認被告涉犯前揭加重誹謗罪嫌，係以下列證據為論證
    之依據：
（一）證人即告訴人甲○○之指訴
（二）被告於94年11月28日以康傳生技有限公司管理部經理名義
      撰寫之通告1份、中華民國郵政交寄大宗函件執據1份，足
      證被告有撰寫並散布通告之事實
（三）證人曾玉宗於偵查中證稱：伊任職之尚達公司曾受康傳公
      司委任辦理商標登記，因內部人員業務疏失，致誤將商標
      註冊申請人登記為甲○○，伊收到經濟部資料後，立即更
      正為康傳公司等語，並有經濟部智慧財產局中華民國95年
      3月17日（95）智商0924字第095 8010008號函及其所附之
      商標註冊申請書等文件可稽，足認本件係因尚達公司之疏
      失，才導致商標申請名義人產生錯誤，發現後又已立即更
      正，是甲○○並未侵占商標權。
（四）證人即康傳公司會計林美惠於偵查中證稱：伊於康傳公司
      擔任會計期間，公司之經濟狀況不好，甲○○及被告都有
      向他人借款作為公司週轉之用，這些借款有些已經返還，
      被告也應該知道有還款的事等語，又被告亦供稱告訴人有
      還款，都是還給告訴人的姐姐、朋友，伊有向甲○○提及
      ，為何伊借的錢，公司都沒有意思要還，甲○○借的卻都
      有還等語，輔以康傳公司應付票據明細表等資料，足認康
      傳公司確有清償借款之事，甲○○並無如被告所稱公司所
      借的錢均拒絕清償等情。
（五）甲○○曾提供進銷憑證、支出憑證、支出費用、傳票等供
      被告查閱，為被告所坦承；證人林美惠證稱：有提供傳票
      給被告看，但因為公司沒有資產損益表、負債表等，所以
      未提供上開表冊等語，足認甲○○已提供進銷憑證、支出
      憑證、支出費用、傳票等會計帳冊供被告查閱，但因公司
      並無資產負債表，損益表，始未能提供該等表冊，被告稱
      甲○○未提供資產負債表及損益表為不實之指述。
（六）參諸93年6月25日之康傳公司之主管會議紀錄，並未決議要
      將倉庫鎮遷移至總公司，有該會議紀錄附卷可稽，核與證
      人甲○○所稱：有提到要遷移，但未決定何時搬遷一節相
      符，既公司尚未決議何時搬遷，自無理由認被告指述甲○
      ○遲未遷移倉庫之事為真實。另被告亦供稱伊發現庫存不
      符時有問過告訴人，只是告訴人並未說何因等語，足見本
      件被告並未就盤點不符一節，進行查證，輕率發出通知。
（七）證人林美惠於偵察中證述：經伊向甲○○詢問之結果，公
      司解散時，有共142萬元票據拿去票貼，伊有向被告解釋票
      據流向等語，另被告亦供稱：伊向甲○○詢問票據流向時，
      甲○○說是由另外股東盧志誠拿走了，後來伊查證發現票
      確實是在盧志誠那裡等語，顯見本件甲○○並無被告所稱
      之票據不知流向之情形。
二、訊據被告乙○○固坦承曾於前開時、地撰寫並寄發前開通告
    ，惟堅詞否認有何誹謗犯行，辯稱：伊寄發通告是為了保護
    自己及客戶的權益，沒有誹謗甲○○之故意，又伊於通告上
    所寫之事，除因不清楚商標、專利名稱，而將商標權誤寫為
    專利權外，餘均為具有一定根據之事實，其依據如下：
（一）當初應以公司名義申請註冊之五個商標，甲○○卻以個人
      名義為申請人，於寄發存證信函前，申請人名義均未變更，
      至今亦仍有兩個商標申請人登記為甲○○，故被告確實有
      侵占公司商標權一事。
（二）伊本人以股東身份向他人借款共約四、五十萬元，供公司
      週轉，均為短期借款，但公司至今皆未清償，伊當面問甲
      ○○為何不清償，甲○○卻置之不理，拒絕清償。
（三）公司成立至今並未提供任何會計帳冊，會計只提供傳票、
      進銷貨憑證、支出憑證、支出費用、傳票等給伊看，非屬
      會計帳冊。
（四）康傳公司設立時，產品包裝及倉庫地點暫時設在臺中縣大
      甲鎮○○街50號，股東會議中有討論要將倉庫遷移，並於
      94年1月20日承租臺中市○○路62號全棟，擬將倉庫移至
      該址，甲○○卻遲未遷移，伊因而懷疑庫存有問題，要求
      甲○○列出庫存明細，惟甲○○僅列出幾種商品明細，且
      與實際庫存有極大差異。
（五）除公司成立之初，承受芃聚公司之客票流向不明外，94年
      8月會計林美惠離職後，向南區客戶收取之同年8、9、10
      月票據，甲○○未交代流向。
肆、本院之判斷：
一、誹謗罪之構成要件部分：
（一）按刑法第310條第2項規定之加重誹謗罪，係以散布文字、
      圖畫方式，意圖散布於眾，而指摘或傳述足以毀損他人名
      譽之事者。而誹謗罪之構成要件，主觀上行為人必須具有
      散布於眾之意圖及誹謗之故意；客觀上行為人所指摘或傳
      述之事，必須屬於足以損害他人名譽之具體事件。所謂散
      布於眾之意圖，乃指行為人有將指摘或傳述內容傳播於不
      特定或多數人，使大眾週知之意圖，而所謂誹謗故意，係
      指行為人對其指摘或傳述之事足以損害他人名譽有所認識
      ，並且進而決意加以指摘或傳述該事件具體內容之主觀犯
      罪故意。另本罪係為保護個人於社會上生存，其社會、外
      在之名譽，亦即一般人對其人格價值所為之評價不受侵害
      ，而此評價之對象，不限於人之行為或人格之倫理價值，
      亦包含關於其專業能力、職業、身份、身體或精神之資質
      等。
（二）被告於前開時地撰寫並利用不知情妻子龔文娟散布前開通
      告之事實，為被告所坦承，並有前揭通告、中華民國郵政
      交寄大宗函件執據各1份在卷可證。參諸該通告內容，是
      被告以文字指摘傳述：甲○○身為康傳生技公司負責人，
      卻「藉職務之便，侵占公司產品之專利權」、「委請股東
      對外週轉之短期借款拒絕清償」、「公司成立至今無法提
      供任何會計帳冊、資產負債表、損益表、亦遲遲未依94年
      2 月股東會、主管會議，將臨時寄存於甲○○大甲住所之
      倉庫遷移至總公司，暨提供不實之庫存」、「客戶之票據
      不能提供明確之流向」等具體事實，足以引發一般人對甲
      ○○身為公司負責人，其專業經營公司之能力及人格誠信
      之負面評價，對甲○○之社會名譽造成貶損，而依被告之
      社會經驗，無不知前開情狀之理，卻仍撰寫通告傳述前開
      事實，足認被告具誹謗故意及散布之意圖，其行為應已該
      當誹謗罪之構成要件。
二、刑法第310條第3項阻卻違法事由部分：
（一）刑法第310條第3項之規範意涵：
 （1）「真實性」及「公共利益關連性」：按刑法第310條第3項
      前段規定，對於所誹謗之事，能證明其為真實者不罰，係
      針對言論內容與事實相符者之保障，並藉以限定刑罰權之
      範圍，非謂指摘或傳述誹謗事項之行為人，必須自行證明
      其言論內容確屬真實，始能免於刑責。惟行為人雖不能證
      明言論內容為真實，但依其所提證據資料，認為行為人有
      相當理由確信其為真實者，即不能以誹謗罪之刑責相繩，
      亦不得以此項規定而免除檢察官或自訴人於訴訟程序中，
      依法應負行為人故意毀損他人名譽之舉證責任，或法院發
      現其為真實之義務（司法院大法官會議釋字第509號解釋
      理由書參照），從而誹謗罪所應檢視者，非所誹謗之事是
      否「真實」，而係「真實性」，即行為人「有無相當理由
      確信其為真實」，蓋依法條文義狹義解釋，如行為人所誹
      謗之事非屬真實，即應處罰，惟此實即為釋字第509號解
      釋之主旨所在，即如蘇俊雄大法官協同意見書所言：「立
      法者以事實陳述之「真實性」以及「公共利益關連性」兩
      項基準進行權衡的作法及其結論，固然具有一定的合理性
      ；但是如過分執著於真實性的判別標準或對真實性為僵硬
      之認定解釋，恐將有害於現代社會的資訊流通。蓋在社會
      生活複雜、需求快速資訊的現代生活中，若要求行為人（
      尤其是新聞媒體）必須確認所發表資訊的真實性，其可能
      必須付出過高的成本，或因為這項要求而畏於發表言論，
      產生所謂的「寒蟬效果」（chilling effect）。無論何
      種情形，都會嚴重影響自由言論所能發揮的功能，違背了
      憲法保障言論自由的意旨。為避免上開違憲狀態之發生，
      吾人實應對第310條之處罰範圍做嚴格之認定，而對第310
      條第三項規定，做取向於合乎憲法意旨的解釋。對於所謂
      「能證明為真實」其證明強度不必至於客觀的真實，只要
      行為人並非故意捏造虛偽事實，或並非因重大的過失或輕
      率而致其所陳述與事實不符，皆應將之排除於第310條之
      處罰範圍外」，吳庚大法官於協同意見書亦認：「檢察官
      、自訴人或法院仍應證明行為人之言論係屬虛妄，諸如出
      於明知其為不實或因輕率疏忽而不知其真偽等情節，始屬
      相當」，是應可認該號解釋固肯認立法者得有「優先權限
      」衡量言論自由與名譽權實現之先後，惟釋憲者仍得透過
      比例原則等價值衡量方法審查，是如認誹謗他人之言論非
      屬真實者俱應處罰，則行為人勢將畏於發表言論，致嚴重
      影響自由言論所應有之功能，故而大法官基於合憲性解釋
      之要求，乃將該條項法條文義「真實之有無」，擴張解釋
      為「真實性之有無」即「有無相當理由確信其為真實」，
      而使該規範不致受違憲之宣告。綜上所述，刑法第310條
      第3項規定：「對於所誹謗之事，能證明其為真實者，不
      罰。但涉於私德而與公共利益無關者，不在此限」，即為
      立法者以言論事實陳述的「真實性」及「公共利益關連性
      」兩項標準，對基本權衝突情形為類型區分及價值權衡。
 （2）阻卻違法事由之舉證責任：按誹謗案件中，檢察官、自訴
      人固須證明被告之行為該當誹謗罪之主、客觀構成要件，
      惟因傳統成立犯罪之三階層要件中，關於違法性及有責性
      之審查，係以反面審查之方式（亦即諸如行為已具犯罪構
      成要件該當性，而如無阻卻違法事由存在，即認行為具備
      違法性等），則檢察官、自訴人既已證明被告行為與犯罪
      構成要件該當，雖被告不負自證己無罪之義務，惟基於前
      揭傳統犯罪理論，苟被告未提出何阻卻違法之證據，即有
      可能（因法院就被告有利之事項仍負職權調查之責）受有
      罪之判決，且就此等阻卻違法事由之存否，最易提出者應
      為被告，故而被告關於此等阻卻違法事由之存否，至少應
      負有提出證據於法院之負擔（非義務亦非責任），嗣方再
      由檢察官、自訴人負說服法院該阻卻違法事由不存在之責
      任。
（二）本案被告指摘傳述內容「與公共利益有關」
      按刑法第310條第3項「與公共利益有關者」，應指一切公
      民社會中與公眾生活及社會參與有關聯之事務。本案被告
      所指摘傳述之內容，係關乎公司之經營是否合乎常軌，公
      司財務是否透明及公司經營者個人之經營能力及信用等事
      項，由於該等事項與社會經濟生活之穩定性及交易之安全
      息息相關，應屬「與公共利益有關」之事項。
（三）本案被告指摘傳述之內容具「真實性」
    1.關於甲○○「藉職務之便，侵占公司產品之專利權」部分
      ：
    按「專利權」係指專利權人對於物或方法的創作或發明，
      於申請取得專利後，未經其同意，他人不得生產製造、買
      賣、使用或進口之權利；而「商標權」，係指未經商標權
      人同意，他人不得於商品或服務上表彰商標權人經註冊使
      用標識之權利，兩者固有其本質上相異之處，惟兩種權利
      既均屬智慧財產權，對於一般非專業領域人士而言，自無
      從明確區分專利權及商標權之差異，依此，被告既已自承
      係因對商標、專利名稱不瞭解而將「商標權」誤撰為「專
      利權」，若拘泥文字執此逕謂被告指述不具真實性，顯不
      符刑法第310條第3項立法旨意，故此誤撰部分對於此部分
      等指述是否具真實性之認定，應不生影響，核先敘明。
    證人甲○○於本院證稱：94年3月間，康傳公司委託尚達
      國際專利商標有限公司（下稱尚達公司）以康傳公司名義
      ，申請「菊芋晶」等五個商標，由於尚達公司內部作業
      疏失，將商標申請人誤打為伊的名字，發現後，由尚達公
      司承辦人曾玉宗通知更正。由於公司當時已經沒有繼續營
      運之計畫，故僅就「菊芋晶」此一公司實際上要用的商
      標，提出變更聲請，將申請人名義變更為「康傳公司」，
      至於其餘商標，因無繼續使用之計畫，為節省經費，即捨
      棄而未變更聲請，就捨棄其餘商標聲請之事，伊並未告知
      被告等語，核與證人曾玉宗於偵查中之證言相符，並有康
      傳公司與尚達公司間簽訂之專利商標案件委任契約書（94
      年他字第3863號偵卷第58頁）、商標註冊申請書共5份（
      本院卷第28至第32頁）、經濟部智慧局核准「菊芋晶」
      、「菊芋之晶」、「菊芋菁」等3商標之審定書共3份（
      同前偵卷第84、89 、104頁）、確認書1份（同前偵卷第
      62頁）、「菊芋晶」商標更正函1份（同前偵卷第51頁)
      、經濟部智慧財產局商標資料檢索申請人查詢資料2份（
      本院卷第33、34頁）等文件附卷可參。
    惟查，康傳公司係由被告甲○○與尚達公司簽訂前揭辦理
      商標申請契約，此有前揭委任契約書在卷可稽，又證人甲
      ○○既未將未更正全部商標申請人名義一事之緣由，告知
      被告，且被告亦非直接與尚達公司接洽商標申請事務之人
      ，被告自無從知  悉申請之初關於申請人名義載明為甲○○
      僅為業務疏失，亦無從知悉何以未將前揭商標聲請人全數
      予以更正，則以被告撰寫前揭通告時之客觀情狀，其對前
      揭商標申請登記為甲○○一節，逕認甲○○有侵占公司商
      標權之情事，非全無憑據，依前開釋字第509號解釋意旨
      ，應認被告有相當依據足認其此部分指述之事係屬真實。
    2.關於甲○○「委請股東對外週轉之短期借款拒絕清償」部
      分：按行為人若以抽象、概括方式指摘傳述某一可能指攝
      多數具體事實之事，依據刑法第310條第3項之文義解釋並
      參酌該條權衡言論自由及名譽權保障價值衝突之立法意旨
      ，應認所有可能被涵攝於該抽象之敘事描述中之任一具體
      事實，若為真實，即該當刑法310條第三項「真實性」之
      要件，而符合阻卻違法之事由。查被告於通告內此一部分
      之指述，既以抽象、概括之方式為之，而未具體指出是指
      摘甲○○拒絕清償何筆借款（包括借款人、借款對象、借
      款日期、金額、到期日等），依前所述，客觀上只要確有
      康傳公司股東對外周轉短期借款供公司使用，而甲○○或
      康傳公司於到期後未能清償之事實，即足認該指述即為真
      實，要不得僅以被告未於通告中指明所謂「股東」係指其
      本人而為不同之判斷。又前揭指摘之文義，核與「甲○○
      對於公司所有短期借款均拒絕清償」不同，公訴人以康傳
      公司曾清償部分股東之借款，逕認被告前揭指述不具真實
      性，自有未洽。次查，被告為康傳公司股東之一，並向他
      人借款共四、五十萬元，供公司週轉之用，至今康傳公司
      仍未還款之事實，為證人甲○○於本院證述明確，核與證
      人林美惠於偵查中之證詞相符，並有康傳生技有限公司變
      更登記表1紙（同前偵卷第8頁）、彰化銀行匯款回條聯2
      紙、康傳公司轉帳傳票1紙、玉山銀行存款憑條1紙、康傳
      公司玉山銀行帳戶存摺影本１紙（同前偵卷第113至第116
      頁、本院卷第35至37頁）在卷可證，足認康傳公司及甲○
      ○確未清償斷被告對外周轉之短期借款，依前揭說明，被
      告此部分所指，核與事實相符而有相當之依據。
    3.關於「公司成立至今無法提供任何會計帳冊、資產負債表
      、損益表」部分：查被告此部分所指摘傳述之事實為公司
      無法提供會計帳冊、資產負債表、損益表等財務報表，自
      不得單以康傳公司曾提供進銷憑證、傳票等會計帳冊，即
      以被告之指摘略有不符，逕認被告此部分所指係屬虛偽不
      實。次查：證人林美惠於偵查中證稱：公司的帳是用電腦
      製作後，列成表，有應收帳款、零用金的支出等等，但沒
      有會計帳冊、資產負債表、損益表，所以沒有辦法提供給
      被告（同前偵卷第122頁），證人甲○○於本院證稱：伊
      有跟會計林美惠要公司帳冊、資產負債表，但他們一直沒
      有做出來等語，是康傳公司內部既確未製作資產負債表、
      損益表等會計帳冊，被告此部分所為指述自與事實相符。
      至證人甲○○固於本院改稱：為申報93年度之所得稅，曾
      委託豐原的會計師製作資產負債表，該等資料於94年8月
      由被告拿回台北云云，惟該陳述與其先前證述康傳公司未
      有資產負債表等語顯有不符，參以苟甲○○確曾委任豐原
      的會計師製作資產負債表，證人林美惠擔任公司會計職務
      ，應無不知之理，是證人甲○○前揭於本院之證詞，要無
      從為被告不利之認定。
    4.關於甲○○「遲遲未依94年2月股東會、主管會議，將臨
      時寄存於甲○○大甲住所之倉庫遷移至總公司，暨提供不
      實之庫存」部分：查康傳公司於93年7月設立時，產品包
      裝及倉庫地點係暫時設在甲○○位於臺中縣大甲鎮○○街
      50 號之住處，由甲○○母親林秀桃負責包裝及倉庫管理
      ，嗣康傳公司於94年1月20日承租臺中市○○街62號全棟
      作為康傳公司總公司及倉庫使用，原亦計劃將三樓及地下
      室作為倉庫，嗣因故遲未遷移等情，業據證人甲○○於本
      院證述明確，並有康傳公司93年6月25日主管會議紀錄、
      房屋租賃契約1份（本院卷第42頁）在卷足稽，足認康傳
      公司確有將倉庫移往忠誠路總公司之計畫而遲未依計劃執
      行，從而被告據此指述甲○○未將倉庫遷移至總公司一事
      ，核與事實相符。次查證人甲○○於本院證稱：公司成品
      在臺中由會計盤點，而大甲部分是半成品，由伊自己盤點
      ，伊提供給被告之資料（按即本院卷第49頁之資料），是
      伊至大甲倉庫時寫的，該資料與實際倉儲確實有差距，被
      告於94年8月18日至伊住處盤點，確有發現數量不符而提
      出疑問等語，足認客觀上甲○○所提供之倉儲資料確與實
      際數量有所差距，被告所指摘之前揭事實，自非全無依據
      ，此外，公訴人亦未有其他舉證證明被告有何具體出於明
      知其為不實或因輕率疏忽而不知其真偽等情節，依前揭說
      明，公訴人關於負該阻卻違法事由不存在之舉證容有未足
      ，自應為被告有利之認定。
    5.關於「客戶之票據不能提供明確之流向」部分：證人甲○
      ○於本院證稱：94年8月以後，因為當時公司要解散，被
      告台北收的票也都不提供給伊，故伊確未提供票據的資訊
      給被告等語（本院卷第71頁），是被告指甲○○未能提供
      客戶票據之明確流向一事，核與事實相符，縱依證人林美
      惠及被告偵查中之證述認公司成立之初，所收取之票據並
      無票據不知流向之情形，仍無礙於此部分陳述真實性之認
      定。
（四）綜上所述，被告所撰寫前揭通告之內容，與公共利益相關
      並具真實性，應認合於刑法第310條第3項阻卻違法事由。
三、綜上所述，被告行為固該當誹謗罪之構成要件，惟所為與阻
    卻違法事由相符，欠缺實質違法性，不應加以處罰。又公訴
    人復未提出其他積極證據足證被告不符合前述阻卻違法事由
    ，依前揭說明，自應為被告無罪之諭知。
據上論斷，應依刑事訴訟法第301條第1項，判決如主文。
中    華    民    國    95    年    11    月    1     日
                  臺灣臺中地方法院刑事第二庭
                              審判長  法  官 林 清 鈞
                                      法  官 陳 姵 君
                                      法  官 郭 書 豪
以上正本證明與原本無異。
如不服本判決，應於判決送達後10日內，向本院提出上訴狀。
中    華    民    國    95    年    11    月    2     日
                                      書記官 陳 美 虹


司法院資訊處製作；財團法人民間司法改革基金會備份。
